最高法院刑事判決　　　　　　　　　　　　　　　八十八年度台上字第六五八八號
　　上　訴　人　甲○○
　　　　　　　　丁○○
　　共　　　同
　　選任辯護人　張福安律師
　　上　訴　人　乙○○
　　　　　　　　丙○○
右上訴人等因重利等罪案件，不服台灣高等法院台中分院中華民國八十六年九月十日
第二審判決（八十六年度上訴字第一○七○號，起訴案號：台灣彰化地方法院檢察署
八十四年度偵字第七三三六號、八十五年度偵字第三○八六號），提起上訴，本院判
決如左：
    主  文
上訴駁回。
    理  由
一、常業重利部分：
按刑事訴訟法第三百七十七條規定，上訴於第三審法院，非以判決違背法令為理由，
不得為之。是提起第三審上訴，應以原判決違背法令為理由，係屬法定要件。如果上
訴理由狀並未依據卷內訴訟資料，具體指摘原判決不適用何種法則或如何適用不當，
或所指摘原判決違法情事，顯與法律規定得為第三審上訴理由之違法情形，不相適合
時，均應認其上訴為違背法律上之程式，予以駁回。本件上訴人甲○○、乙○○、丙
○○、丁○○上訴意旨略稱：(一)證人林茂松因家居生活而借款，孫碧琴、高旭松、傅
淑雲因經商而借款，均難謂係出於急迫。原判決誤「需款」為「急迫」，不無判決不
適用法則之違法。(二)上訴人等不認識潘世勳、林志忠、陳金財、賴春福、陳圓、林茂
松、孫碧琴、陳春波、鄭明通、林坤旺等人，亦從無牽涉。而傅淑雲、高旭松則為上
訴人等之朋友，或有私人借貸，亦無重利之情形。其餘王梅、王昆、王世凱及吳文檳
等人僅透過上訴人等向銀行借貸。原判決就各借款人為何借款，是否出於急迫，利率
是否相當，未逐一傳訊調查，亦屬違法。(三)扣案之帳冊、支票、錄影帶、錄音帶及其
譯文，僅能證明有借貸取息之事實，仍無法證明各借款人有何急迫之情事。(四)上訴人
等均有正當職業，縱曾向數人收取重利，充其量僅構成連續重利罪。而丁○○係受僱
人，無參與決策或經營之可能，自不成立重利罪。(五)證人宋文桂於法務部調查局彰化
縣調查站與審判中之證言，前後歧異，其於調查站之證言，係個人推測之詞，且未經
具結，應以審判中之證言為可採云云。
惟查原審維持第一審關於論處甲○○、乙○○、丙○○、丁○○共同以犯重利罪為常
業罪刑之判決，已敘明所憑之證據及認定之理由；而認定事實與證據取捨，乃事實審
法院之職權，苟其證據之取捨及事實之認定，不違背經驗法則與論理法則，即不容任
意指摘為違法，而執為上訴第三審之理由。原判決依據卷證資料，認定甲○○、乙○
○、丙○○、丁○○基於犯意聯絡，自民國八十四年十、十一月間起，由甲○○、乙
○○、丙○○共同出資，並於同年四月間，僱用丁○○負責招攬客戶、接洽借款及收
取利息等工作，利用報紙廣告，在彰化市○○街三十八巷二號七樓之一為營業地點，
同年七月間起，復以宏福興業有限公司為掩護，乘孫碧琴、潘世勳、傅淑雲、施文彬
、林志忠、陳金財、林茂松、高旭松、賴春福、林秀萍、林坤旺、陳圓、陳春波、王
梅、王昆、鄭明通、王世凱、吳文檳、賴保琛等人急迫用款之際，貸以金錢應急，約
定每借貸新台幣（下同）一萬元，以十日為一期，每期應付六百元至一千元不等之利
息，同時須簽發支票或本票，以擔保清償，如屆期未還，則再以複利計息，藉此取得
與原本顯不相當重利等情。已敘明上開事實，業經乙○○、丙○○於法務部調查局彰
化縣調查站供認屬實，並據證人即甲○○之女友宋文桂，借款人孫碧琴、林茂松證述
無訛，復有扣案之筆記本、空白本票、存摺、客戶資料表、陳圓簽發之本票及其駕駛
執照，與自甲○○住處查扣之電腦磁片列印之客戶資料為證。經核扣案之筆記資料，
其所載賴春福、高旭松、傅淑雲等人簽發之支票，均由乙○○提示兌領，亦有台中區
中小企業銀行、台灣中小企業銀行、彰化市第六信用合作社、交通銀行覆函可稽。而
依法務部調查局彰化縣調查站實施通訊監察所得內容，其中關於上訴人等與借款人聯
絡借款之對話，所提利息計算方式，均有謀取重利之情形，亦有錄音帶及其譯文足憑
。並說明上訴人等對不特定之人，乘其急迫而貸與金錢，取得與原本顯不相當之重利
，期間長達數月之久，顯係以此為常業。因認上訴人等之犯行明確，為其所憑之證據
及認定之理由。並以上訴人等否認以博取重利為常業云云，均不足採，已於理由內詳
加敘明及指駁。經核所為論敘，均與卷內證據資料相符，從形式上觀察，並無違背法
令情形存在。按刑法第三百四十五條之常業重利罪，不以對於特定人乘機利用為必要
，只須明知社會上有因急迫而舉債濟急，及因輕率或無經驗而從事舉債之情形，預定
苛刻條件，對於一般人具有犯罪之概括故意，一俟他人告貸，藉以博取重利為常業者
，即足當之。又所謂常業犯，亦不以行為人以此為其唯一之職業為必要。原判決認定
上訴人等，預定每借貸一萬元以十日為一期，每期應付六百元至一千元不等之利息，
如屆期未還，則再以複利計息之苛刻條件，乘人急迫，藉機博取重利，既已詳細說明
其所憑之證據及理由，故原審雖未再逐一傳訊各特定之借款人，分別調查其借款之原
因及利率如何，亦未調查上訴人等是否另有其他之職業，殊不得任意指摘為違法。又
共同實施犯罪行為之人，在合同意思範圍以內，雖僅分擔犯罪行為之一部，仍應就其
全部犯罪事實共同負責。丁○○係負責招攬客戶、接洽借款及收取利息等工作，為原
判決合法認定之事實，則其所參與者，乃犯罪構成事實一部之實施，自屬共同正犯。
上訴意旨未依據卷內資料，具體指摘原判決究竟如何違背法令，徒以丁○○係受僱人
，無參與決策及經營之可能，漫指原判決違法，亦非上訴第三審之合法理由。至上訴
意旨其餘所稱林茂松等人之借款，均非出於急迫。且上訴人等不認識潘世勳等人，傅
淑雲及高旭松則係朋友，王梅等人僅透過上訴人等向銀行借貸，均無博取重利之情形
。又扣案之帳冊等件，無法證明各借款人有何急迫之情事；證人宋文桂於法務部調查
局彰化縣調查站之證言，係個人推測之詞云云各節，就原審採證認事職權之適法行使
，或原判決已說明之事項，任意指摘，並為單純事實上之爭執，均與法律規定得為第
三審上訴理由之違法情形，不相適合，其上訴違背法律上之程式，應予駁回。
二、恐嚇危害安全部分：
按上訴得對於判決之一部為之，未聲明為一部者，視為全部上訴，刑事訴訟法第三百
四十八條第一項定有明文。本件上訴人甲○○、乙○○、丙○○上訴意旨雖僅指摘原
判決關於常業重利部分不當，但未聲明僅就該部分上訴，故關於恐嚇危害安全部分，
亦應視為已上訴。又刑事訴訟法第三百七十六條所列各罪案件，經第二審判決者，不
得上訴於第三審法院，法有明文。查甲○○、乙○○、丙○○恐嚇危害安全部分，原
審係依刑法第三百零五條論處罪刑，而該罪最重本刑為二年以下有期徒刑，核屬刑事
訴訟法第三百七十六條第一款之案件，既經第二審判決，自不得上訴於第三審法院。
上訴人提起上訴，即非合法，應予駁回。
據上論結，應依刑事訴訟法第三百九十五條前段，判決如主文。
中      華      民      國    八十八    年     十一     月     十八     日
                              最高法院刑事第九庭
                                  審判長法官  張  信  雄
                                        法官  賴  忠  星
                                        法官  張  清  埤
                                        法官  陳  東  誥
                                        法官  張  春  福
      右正本證明與原本無異
                                              書  記  官
中      華      民      國    八十八    年     十一     月    二十三    日
